臺灣基隆地方法院民事裁定
109年度消債更字第73號
聲  請  人
即  債務人  劉正隆（原名劉貞隆）
                      住○○市○○區○○○路000巷000號0    樓

代  理  人  郭淳頤律師
上列當事人聲請消費者債務清理事件，本院裁定如下：
    主  文
聲請人劉正隆自中華民國一百零九年十一月十三日下午五時起開
始更生程序。
命司法事務官進行本件更生程序。
    理  由
一、按為使負債務之消費者得依消費者債務清理條例（下稱債清
    條例）所定程序清理債務，以調整其與債權人及其他利害關
    係人之權利義務關係，保障債權人之公平受償，謀求消費者
    經濟生活之更生及社會經濟之健全發展，特制定債清條例（
    參見債清條例第1 條）。次按債務人不能清償債務或有不能
    清償之虞者，得依債清條例所定更生或清算程序，清理其債
    務；債務人無擔保或無優先權之「本金及利息」債務總額未
    逾新臺幣（下同）12,000,000元者，於法院裁定開始清算程
    序或宣告破產前，得向法院聲請更生；債務人對於金融機構
    負債務者，在聲請更生或清算前，應向最大債權金融機構請
    求協商債務清償方案，或向其住、居所地之法院或鄉、鎮、
    市、區調解委員會聲請債務清理之調解；協商或調解成立者
    ，債務人不得聲請更生或清算，但因不可歸責於己之事由，
    致履行有困難者，不在此限；本條例施行前，債務人依金融
    主管機關協調成立之中華民國銀行公會會員，辦理消費金融
    案件無擔保債務協商機制與金融機構成立之協商，準用前二
    項之規定。債清條例第3 條、第42條第1 項、第151 條第1
    項、第7 項、第9 項定有明文。而依債清條例第2 條第1 項
    、第2 項規定，債清條例所稱消費者，指五年內未從事營業
    活動或從事營業額平均每月200,000 元以下之小規模營業活
    動之自然人。準此，五年內未從事營業活動或從事營業額平
    均每月200,000 元以下之小規模營業活動之自然人，倘有不
    能清償債務或有不能清償債務之虞，且客觀上並無濫用更生
    或清算程序之情事者，自應使其藉由債清條例所定程序清理
    債務。第按法院開始更生程序之裁定，應載明其年、月、日
    、時，並即時發生效力；法院開始更生或清算程序後，得命
    司法事務官進行更生或清算程序，必要時得選任律師、會計
    師或其他適當之自然人或法人一人為監督人或管理人，債清
    條例第45條第1 項、第16條第1 項規定甚明。
二、聲請意旨略以：
　　聲請人即債務人曾於民國95年間，與最大債權金融機構前置
    協商成立，惟聲請人繳款11期以後，即因降薪（職務調動）
    、父母就醫等種種變數，以致喪失按原先約定履行之能力，
    兼之聲請人試圖重新協商無果，最終聲請人祇能無奈毀諾。
    又聲請人現今每月收入，扣除必要生活與扶養支出以後，已
    幾無剩餘，而有不能清償債務之情形，且聲請人無擔保或無
    優先權之債務總額，亦未逾12,000,000元，尤未經法院裁定
    開始清算程序或宣告破產，爰依法向本院聲請更生等語。
三、經查：
  ㈠聲請人主張其係五年內未從事營業活動或從事營業額平均每
    月200,000 元以下之小規模營業活動之自然人，且未經法院
    裁定開始清算程序或宣告破產，尤以本件無擔保或無優先權
    之債務總額未逾12,000,000元，聲請人復曾於95年間，與最
    大債權金融機構前置協商成立，後無力清償終至毀諾等情節
    ，業據提出與其主張相符之財產及收入狀況說明書、債權人
    清冊、財團法人金融聯合徵信中心當事人綜合信用報告－債
    務清理條例前置協商專用債權人清冊、全國財產稅總歸戶財
    產查詢清單、107 、108 年度綜合所得稅各類所得資料清單
    、戶籍謄本、勞工投保資料等件為憑（以上資料，均附於10
    9 年度司消債調字第88號卷內），經核無訛。參互以觀，堪
    信聲請人旨揭主張俱為真實。從而，本件聲請所應予評估之
    要件，當屬：⑴聲請人究否係因不可歸責於己之事由，致履
    行有困難而未繼續依約還款？即其毀諾是否可責？⑵衡諸聲
    請人目前之全部收支暨其財產狀況，聲請人究否已不能維持
    人性尊嚴之最低生活條件，而有「不能清償債務或有不能清
    償之虞」等情形？
  ㈡茲審核上開要件如下：
  ⒈聲請人究否係因不可歸責於己之事由，致履行有困難而未繼
    續依約還款？即其毀諾是否可責？
　　按債清條例施行前，債務人依金融主管機關協調成立之中華
    民國銀行公會會員，辦理消費金融案件無擔保債務協商機制
    與金融機構成立之協商，債務人之毀諾（未繼續履行原協議
    ）須出於不可歸責於己之事由，致履行有困難而未繼續依約
    還款，方得依法聲請更生。債清條例第151 條第9 項準用同
    條第7 項規定甚明。又所謂不可歸責，祇須金融機構所定之
    協商條件過苛，致債務人清償協商金額即無法維持基本生活
    ，或債務人於履行協商條件期間，有非自願性失業、工作能
    力減損、減薪等事由導致收入減少，抑其扶養人數增加、債
    務人或其家人傷病等事由致支出增加，即足當之。查聲請人
    主張其曾於95年間，與最大債權金融機構前置協商成立，惟
    其猶未履行完畢旋告毀諾乙節，尚與財團法人金融聯合徵信
    中心當事人綜合信用報告－債務清理條例前置協商專用債權
    人清冊之登載內容互核相符；因協商當時之最大債權金融機
    構（台新國際商業銀行股份有限公司），現今就聲請人已無
    債權，以致本院無從命其陳報聲請人於95年間之協商資料，
    而聲請人主張其繳款11期以後，即因降薪（職務調動）、父
    母就醫等種種生活變遷，喪失按原先約定履行之能力等情，
    則據聲請人提出95年5 月12日協議書、無擔保債務還款計畫
    、債務協商繳款明細、聲請人銀行帳戶歷史交易明細查詢為
    證，核與聲請人原已提出之戶籍謄本、勞工投保資料（附於
    109 年度司消債調字第88號卷內）相符。是予兩相對照，本
    院自應寬認聲請人主張其係因不可歸責於己之事由（降薪、
    父母就醫等），以致履行有困難而不能繼續依約還款等語，
    應屬可信。準此，本件聲請人雖毀諾而未繼續履行協商條件
    ，然其情節，尚與債清條例第151 條第7 項之規定相合。
  ⒉聲請人現今究否不能維持人性尊嚴之最低生活條件，而有「
    不能清償債務或有不能清償之虞」等情形：
  ⑴本件截至相關債權人因本院通知而陸續陳報債權額之時止，
    聲請人無擔保或無優先權之「本金及利息債務」，累計已達
    2,643,224 元（按：參酌債清條例第42條第1 項之立法理由
    ，本院評估聲請人有無「不能清償債務或有不能清償之虞」
    ，僅計列債權人之「本金及利息債務」，不併算債權人主張
    之違約金或其他費用），此有債權人提出之陳報內容存卷為
    憑。
  ⑵聲請人現今名下已無可供變現換價之土地、房屋等財產，此
    亦據聲請人提出全國財產稅總歸戶財產查詢清單為證，並經
    本院職權查詢聲請人之財產歸戶調件明細確認無訛。準此，
    聲請人現今已無足可抵充前揭債務之財產，當亦堪可認定。
  ⑶聲請人主張其有工作，前兩年收入合計757,503 元乙節，業
    據聲請人提出107 、108 年度綜合所得稅各類所得資料清單
    為憑。以此推估，聲請人平均每月收入應為31,563元（計算
    式：757,503元÷ 24個月＝31,563元，小數點以下四捨五入）
    。
  ⑷聲請人陳報其尚須扶養父、母乙情，業經提出戶籍謄本為證
    。爰參酌聲請人之陳報內容，各就聲請人父、母之扶養義務
    人，計列為2 名。
  ⑸債清條例第64條之2 第1 項、第2 項規定，「債務人必要生
    活費用，以最近一年衛生福利部或直轄市政府所公告當地區
    每人每月最低生活費一點二倍定之。」「受扶養者之必要生
    活費用，準用第1 項規定計算基準數額，並依債務人依法應
    負擔扶養義務之比例認定之。」因聲請人及其父、母，均係
    設籍並住居於基隆市，而衛生福利部公告之109 年度臺灣省
    （含基隆市）每人每月最低生活費，則為12,388元，故聲請
    人每月之必要支出，至少應為29,732元（計算式：12,388元
    ×1.2 ＋12,388 元×1.2 ÷2 ＋12,388 元×1.2 ÷2＝29,732元，
    小數點以下四捨五入）。
  ⑹承前，聲請人每月收入大約31,563元，扣除其每月必要性支
    出29,732元以後，聲請人各月至多僅能清償1,831 元（計算
    式：31,563元－29,732元＝1,831 元），因聲請人「無擔保或
    無優先權之本金及利息債務」，累計已達2,643,224元，是
    縱不論迄今仍不斷衍生累增之利息，現已48歲之聲請人，至
    少猶須清償1444個月即120 年又4 個月（計算式：2,643,22
    4 元÷1,831 元＝1444，小數點以下無條件進位），而顯非一
    般人有生之年所能企及，互核勾稽上情以觀，堪認聲請人客
    觀上確實有不能清償債務之虞，而有藉助更生制度，調整其
    與債權人間之權利義務關係，俾重建其經濟生活之必要。
四、綜上所述，聲請人為五年內俱未從事營業活動或從事營業額
    平均每月200,000 元以下之小規模營業活動之自然人，復未
    經法院裁定開始清算程序或宣告破產，尤以本件無擔保或無
    優先權之「本金及利息債務」總額未逾12,000,000元，且其
    雖曾於95年間，與最大債權金融機構前置協商成立，然其嗣
    因不可歸責於己之事由，導致履行困難終至毀諾，此外，衡
    諸聲請人目前之全部收支暨其財產狀況，聲請人已不能維持
    人性尊嚴之最低生活條件，而有不能清償債務之虞，兼之本
    件查無債清條例第6 條第3 項、第8 條或第46條各款所定應
    駁回更生聲請之事由存在，則其本件更生聲請，自屬有據，
    並應准許。又聲請人於更生程序開始後，應另行提出足以為
    債權人會議可決或經法院認為公允之更生方案以供採擇，俾
    免更生程序進行至應行清算之程度（債清條例第61條規定參
    看），而本院司法事務官於進行更生程序、協助聲請人提出
    更生方案時，亦應注意酌留聲請人生活上應變所需之費用，
    並依社會常情衡量聲請人之償債能力，依此協助債務人擬定
    公允之更生方案，期與債清條例重建債務人經濟生活之立法
    目的相合。
五、依債清條例第45條第1 項、第16條第1 項，裁定如主文。
中　　華　　民　　國　　109 　年　　11　　月　　12　　日
                  民事庭法  官   王慧惠
以上正本係照原本作成。　　　　　　　　　  
本件裁定不得抗告。
中　　華　　民　　國　　109 　年　　11　　月　　13　　日
                        書記官   姚安儒